臺灣屏東地方法院民事判決
110年度屏簡字第476號
原      告  陳淑英  
訴訟代理人  鄭伊鈞律師
            陳錦昇律師
被      告  陳宗益  
上列當事人間分割共有物事件，本院於民國111年9月8日言詞辯
論終結，判決如下：
    主      文
一、兩造共有如附表一所示建物均分歸被告所有，並由被告以新
    臺幣2,961,474元補償予原告。
二、被告應給付原告新臺幣68,255元，及自民國110年7月22日起
    至清償日止，按週年利率百分之5計算之利息。
三、被告應自民國110年6月1日起至判決確定之日止，按月給付
    原告新臺幣1,701元。
四、原告其餘之訴駁回。
五、訴訟費用關於分割共有物部分，由被告負擔二分之一，餘由
    原告負擔；關於原告請求相當租金之不當得利部分，由被告
    負擔五分之三，餘由原告負擔。
六、本判決第二項得假執行，但被告如以新臺幣68,255元為原告
    預供擔保，得免為假執行。
七、本判決第三項已到期之金額得假執行，但被告如以已到期之
    金額為原告供擔保後，得免為假執行。
    事實及理由
一、原告主張：屏東縣○○市○○段000○號建物（即門牌號碼屏東縣
    ○○市○○路00巷00號，下稱62號房屋）及門牌號碼屏東縣○○市
    ○○路00巷00號（下稱64號房屋，與62號房屋合稱系爭房屋）
    為兩造共有（應有部分各2分之1）。因兩造間就系爭房屋無
    不分割之約定或因使用目的不能分割之情事，亦無分管協議
    ，惟就分割方法不能協議，而系爭房屋現均由被告占有使用
    ，原告並無保有系爭房屋之意思，請求將系爭房屋全部分由
    被告單獨所有，並由被告依原告應有部分按鑑價結果找補原
    告。又被告自原告於民國107年3月8日兩造間分割遺產事件
    調解成立後取得系爭房屋應有部分2分之1後，仍未經原告同
    意而持續占用系爭房屋之全部，受有占有使用相當租金之利
    益，致原告無法占有使用而受有損害，請求按系爭房屋107
    至110年課稅現值之年息10％，計算被告自107年3月9日至110
    年5月31日不當得利之數額為新臺幣（下同）113,757元，至
    110年6月1日起至判決確定日止，每月之金額則為告2,863元
    等語，爰依民法第824條、第179條之規定提起本件訴訟等語
    ，並聲明：㈠兩造共有系爭房屋，分歸被告單獨取得，被告
    應以金錢補償原告。㈡被告應給付原告113,757元，及自起訴
    狀繕本送達被告翌日起至清償日止，按週年利率5％計算之利
    息。㈢被告應自110年6月1日起至判決確定之日止，按月給付
    原告2,863元。
二、被告則以：伊希望分得系爭房屋，但認為原告請求之找補金
    額過高，至原告請求給付相當租金之不當得利部分，系爭房
    屋雖為兩造共有，然該房屋坐落之屏東縣○○市○○段000地號
    土地為伊所有，原告房屋占用伊的土地才應該要補償伊，不
    是伊要給原告相當租金之不當得利等語，資為抗辯，聲明：
    原告之訴駁回。
三、兩造不爭執之事項：
  ㈠兩造為系爭房屋之所有權人，應有部分均為2分之1。
  ㈡系爭房屋自107年3月8日兩造間分割遺產事件調解成立後，即
    由被告占有使用迄今。
  ㈢62號房屋107年至110年之課稅現值分別為615,200元、607,50
    0元、599,700元、591,800元。
  ㈣64號房屋107年至110年之課稅現值分別為101,400元、99,300
    元、97,300元、95,300元。
  ㈤系爭房屋均鄰近台27線，附近有國軍高雄總醫院屏東分院、
    屏東縣政府消防局第一大隊屏二分隊、公館派出所、公正國
    中、公館國小、郵局、加油站等場所。
四、得心證之理由：
　㈠請求裁判分割共有物部分：
　⒈系爭房屋適當之分割方案為何？
　⑴按共有物之分割，依共有人協議之方法行之，按分割之方法
    不能協議決定，法院得因任何共有人之請求，命為下列之分
    配：一、以原物分配於各共有人。但各共有人均受原物之分
    配顯有困難者，得將原物分配於部分共有人。二、原物分配
    顯有困難時，得變賣共有物，以價金分配於各共有人；或以
    原物之一部分分配於各共有人，他部分變賣，以價金分配於
    各共有人；以原物為分配時，如共有人中有未受分配，或不
    能按其應有部分受分配者，得以金錢補償之；以原物為分配
    時，因共有人之利益或其他必要情形，得就共有物之一部分
    仍維持共有，民法第824條第1項至第4項定有明文。又請求
    分割共有物之訴，應由法院依民法第824條命為適當之分配
    ，不受任何共有人主張之拘束。另共有物分割之方法，應由
    法院斟酌當事人之聲明、各共有人之意願、利害關係、共有
    物之性質、利用價值、使用現況、分割後之經濟效用及全體
    共有人之利益等情事而決之，始能謂公平適當之分配（最高
    法院78年度台上字第2141號判決意旨參照）。查原告起訴即
    請求將系爭房屋原物分割由被告單獨所有，並由被告按系爭
    房屋之估鑑價值補償原告等語（見本院卷一第9頁），被告
    則以：伊自兩造父親尚在世時即居住在62號房屋內，迄今仍
    居住於此，且會使用64號房屋內之神明廳及廚房，而伊現在
    只有這個系爭房屋，系爭房屋坐落之土地亦為伊所有等語（
    見本院卷一第252、254頁）。本院審酌原告提出之方案與系
    爭房屋之使用現況相符，且被告亦同意以此方式分割系爭房
    屋，則本院參酌各共有人之意願、系爭房屋之使用情形、經
    濟效用及全體共有人利益等情，認此方案並無不當，爰將系
    爭房屋分割為被告單獨所有。
　⒉系爭房屋分割後應如何找補？
　　按以原物為分配時，如共有人中有未受分配，或不能按其應
    有部分受分配者，得以金錢補償之，民法第824條第3項定有
    明文。經查，經本院得兩造合意囑託社團法人高雄市不動產
    估價師公會，委託廣信不動產估價師聯合事務所鑑定系爭房
    屋現有價值，經以110年6月8日為基準，就系爭房屋綜合考
    量一般因素、區域因素、個別因素、不動產市場概況及最有
    效使用分析之情況下，採用成本法（即以勘估標的於價格日
    期之重建成本或重置成本，扣減其累積折舊額或其他應扣除
    部分，以推算系爭房屋價格之方法）進行評估，並為詳細之
    之分析說明，而勘估標的範圍僅限於系爭房屋，不考慮土地
    對地上建物影響，以採獨立估價原則，進行建物價值評估，
    並認62號房屋之價值為5,798,208元、64號房屋之價值為124
    ,740元，有鑑定報告書可資為憑（見本院卷二）。可知該不
    動產估價事務所於本件之估值決定過程中，皆以客觀公正立
    場評估，堪認該報告書之鑑價結果尚屬專業、合理、公允，
    應可作為補償之依據。而依前開鑑價結果，原告就62號房屋
    應有部分比例之價值為2,899,104元（計算式：5,798,208×1
    /2＝2,899,104）、就64號房屋應有部分比例之價值則為62,3
    70元（計算式：124,740×1/2＝62,370），則被告應找補原告
    之金額為2,961,474元（計算式：2,899,104＋62,370＝2,961,
    474）。被告雖辯稱：系爭房屋屋齡老舊，且有磁磚脫落、
    壁癌之情形，鑑價報告所評估之系爭房屋金額過高，而系爭
    房屋於20多年前之新屋價值即為600萬元，經使用逾20年後
    不可能仍有近新屋之500多萬元之價值等語。然近年不動產
    價格因自住、投資等市場交易等需求不斷攀升，房屋固有折
    舊跌價之可能，亦可能因市場行情、不動產之稀缺性等因素
    影響而漲價，而被告所指屋齡、屋況，均已於前開鑑定過程
    納入鑑估系爭房屋價值之參考因素內（見本院卷二第67至71
    、85、93頁），是被告此部分所辯，均非可採。
　㈡請求相當租金之不當得利部分：
　⒈按各共有人按其應有部分，對於共有物之全部雖有使用收益
    之權，惟共有人對共有物之特定部分使用收益，仍須徵得他
    共有人之同意，非謂共有人對共有物之全部或任何一部有自
    由使用收益之權利。未經共有人協議分管之共有物，共有人
    對共有物之特定部分占用收益，須徵得他共有人之同意（最
    高法院87年度台上字第1359號判決意旨參照）。共有人不顧
    他共有人之利益，而就共有物之全部或一部任意使用收益，
    乃侵害他共有人之權利，就超越其權利範圍而為使用收益之
    利益，要難謂非不當得利（最高法院55年台上字第1949號、
    62年台上字第1803號、105年度台上字第1959號判決意旨參
    照）。次按無法律上之原因而受利益，致他人受損害者，應
    返還其利益；不當得利之受領人應返還之利益，依其利益之
    性質不能返還者，應償還其價額，民法第179條前段、第181
    條但書定有明文。查系爭房屋為兩造共有，且兩造間並無默
    示或同意成立分管契約（見本院卷一第253頁），被告未經
    原告同意，自107年3月8日兩造間分割遺產事件調解成立、
    兩造分別取得系爭房屋應有部分各2分之1後，仍繼續單獨占
    用系爭房屋使用收益，乃無法律上之原因，占有使用系爭不
    動產，致原告無法使用，因而受有損害，該「使用利益」依
    其性質不能返還。而無權占用他人土地，可能獲得相當於租
    金之利益為社會通常之觀念（最高法院61年台上字第1695號
    判決意旨參照），是原告依不當得利之規定，請求被告返還
    原告相當於系爭房屋租金之不當得利，自屬有據。被告雖辯
    稱系爭房屋坐落之土地為伊所有，應該是原告所有系爭房屋
    占用伊土地要補償伊等語，然被告逾越其應有部分範圍占用
    兩造間共有之系爭房屋，與原告以其對系爭房屋之應有部分
    占用原告土地，係屬二事，亦不妨礙本件原告就被告逾越其
    應有部分、無權占用系爭房屋一事而為請求。
　⒉按城市地方房屋之租金，以不超過土地及其建築物申報總價
    額年息百分之10為限。而此項規定於租用基地建築房屋者亦
    得準用，土地法第97條第1項、第105條分別定有明文。而上
    開土地法第97條第1項關於房屋計收租金規定，於不當得利
    或損害賠償事件，可據為計算不當得利或損害額之標準（最
    高法院87年度台上字第2996號民事裁定可資參照）。原告主
    張以系爭房屋107年至110年之課稅現值核算被告占用系爭房
    屋相當租金之不當得利等語，並其提出系爭房屋107年至110
    年房屋稅繳納證明書為憑（見本院卷一第25至39頁），本院
    審酌係爭建物坐落於地點鄰近台27線，且附近有國軍高雄總
    醫院屏東分院、屏東縣政府消防局第一大隊屏二分隊、公館
    派出所、公正國中、公館國小、郵局、加油站等場所，交通
    及生活便利程度尚可等情，以系爭房屋107至110年課稅現值
    之年息6％為計算被告不當得利之數額應屬合理，則被告107
    年3月9日至110年5月31日占用系爭房屋應給付被告相當租金
    之不當得利數額為68,255元（計算式詳見附表二編號1至4）
    ，被告自110年6月1日占用系爭房屋迄本判決確定止，按月
    應給付爰原告相當租金之不當得利數額則為1,701元（計算
    式詳見附表二編號5），故原告請求被告返還不當得利59,59
    6元，及自110年6月1日起至判決確定日止，按月給付1,701
    元，為有理由，逾此部分請求，則屬無據，不應准許。
五、綜上所述，原告請求裁判分割系爭房屋部分，為有理由，爰
    判決如主文第1項所示；原告另依不當得利返還請求權，請
    求被告給付如主文第2、3項所示，為有理由，應予准許；逾
    此範圍，則屬無據，應予駁回。
六、按確定之終局判決有執行力者，以給付判決為限，而分割共
    有物屬形成之訴，須待判決確定始生形成力，依其性質並不
    適於強制執行，自無准許假執行之餘地，爰不依前揭規定，
    依職權宣告假執行。至原告請求返還相當租金之不當得利勝
    訴部分，仍係適用簡易程序所為被告敗訴之判決，應依民事
    訴訟法第389條第1項第3款規定，職權宣告假執行，並依同
    法第436條第2項準用第392條第2項規定，依職權宣告被告於
    預供擔保後，得免為假執行。
七、本件事證已臻明確，兩造其餘陳述及攻擊防禦方法核與判決
    結果不生影響，爰不逐一論述，附此敘明。
八、按因共有物分割、經界或其他性質上類似之事件涉訟，由敗
    訴當事人負擔訴訟費用顯失公平者，法院得酌量情形，命勝
    訴之當事人負擔其一部，民事訴訟法第80條之1定有明文。
    本院審酌共有物分割訴訟，其分割結果對於兩造均屬有利，
    逕由敗訴當事人負擔全部訴訟費用顯失公平，再參以兩造就
    系爭房屋應有部分之比例，即斟酌本件為分割共有物之性質
    ，而由兩造各依應有部分比例負擔，始屬公允；至原告請求
    相當租金之不當得利部分，則依民事訴訟法第79條按兩造勝
    、敗訴情形酌定，爰判決如主文第5項所示。
九、訴訟費用負擔之依據：民事訴訟法第79條、第80條之1。
中　　華　　民　　國　　111 　年　　9 　　月　　22　　日
                  屏東簡易庭  法  官  彭聖芳
正本係照原本作成。
如對判決上訴，須於判決送達後20日內向本院提出上訴狀，其未
表明上訴理由者，應於提出上訴後20日內向本院補提理由書狀（
均須按他造當事人之人數附繕本）。
如委任律師提起上訴者，應一併繳納上訴審裁判費。
中　　華　　民　　國　　111 　年　　9 　　月　　22　　日
　　　　　　　　　　　　　　　書記官　謝鎮光
附表一：
編號 門牌號碼 備註 1 屏東縣○○市○○路00巷00號房屋 已辦保存登記，為屏東縣○○市○○段000○號 2 屏東縣○○市○○路00巷00號房屋 未辦保存登記 

附表二：
編號 占用期間 62號房屋   64號房屋     課稅現值 原告應有部分 按年息6％計算之不當得利（元以下四捨五入） 課稅現值 原告應有部分 按年息6％計算之不當得利（元以下四捨五入） 1 107年3月9日至107年12月31日 615,200 元 1/2 615,200×6％×（298/365）×（1/2）＝15,068元 101,400 元 1/2 101,400×6％×（298/365）×（1/2）＝2,484元 2 108年1月1日至108年12月31日 607,500 元  607,500×6％×（1/2）＝18,225元 99,300元  99,300×6％×（1/2）＝2,979元 3 109年1月1日至109年12月31日 599,700 元  599,700×6％×（1/2）＝17,991元 97,300元  97,300×6％×（1/2）＝2,919元 4 110年1月1日至110年5月31日 591,800 元  591,800×6％×(5/12）×（1/2）＝7,398元 95,300元  95,300×6％×(5/12）×（1/2）＝1,191元         5 110年6月1日起至判決確定日止（按月給付） 591,800 元 1/2 591,800×6％÷12×（1/2）＝1,463元 95,300元 1/2 95,300×6％÷12×（1/2）＝238元 備註： ⒈本件原告併訴請裁判分割共有物（即系爭房屋），分割方法為：系爭房屋分歸被告單獨所有，被告以金錢找補原告，故原告請求被告給付相當租金之不當得利之迄日為本判決確定日。 ⒉原告請求自107年3月9日至110年5月31日期間相當租金之不當得利，就被告占用62號房屋部分58,682元，為（計算式：15,068＋18,225＋17,991＋7,398＝58,682），就被告占用64號房屋部分為9,573元（計算式：2,484＋2,979＋2,919＋1,191＝9,573），合計為68,255元（計算式：58,682＋9,573＝68,255）。 ⒊原告請求自110年6月1日起至判決確定日期間相當租金之不當得利，就被告占用62號房屋部分，為1,463元，就被告占用64號房屋部分為238元，合計為1,701元（計算式：1,463＋238＝1,701）。